【裁判字號】    99,訴,914
【裁判日期】    990920
【裁判案由】    偽造文書等
【裁判全文】
臺灣高雄地方法院刑事判決               99年度訴字第914號
公  訴  人  臺灣高雄地方法院檢察署檢察官
被      告  戊○○
上列被告因偽造文書等案件，經檢察官提起公訴（99年度偵字第
14163 號），本院以簡式審判程序審理，判決如下：
    主  文
戊○○共同犯行使偽造私文書罪，累犯，處有期徒刑肆月。如附
表三編號1 、7 、10所示之物均沒收。又共同犯詐欺得利伍罪，
均累犯，各處有期徒刑肆月，各沒收如附表三編號7 所示之物。
又共同犯行使偽造私文書罪，累犯，處有期徒刑肆月，如附表三
編號2 、8 、11所示之物均沒收。又共同犯詐欺得利參罪，均累
犯，各處有期徒刑肆月，各沒收如附表三編號8 所示之物。又共
同犯詐欺得利貳罪，各處有期徒刑參月，各沒收如附表三編號8
所示之物。又共同犯行使偽造私文書罪，累犯，處有期徒刑捌月
，如附表三編號3 至6 、9 、12至26所示之物均沒收。應執行有
期徒刑參年拾月，如附表三所示之物均沒收。
    事  實
一、戊○○前因違反毒品危害防制條例案件，經本院以92年度訴
    字第2587號判決判處施用第一級毒品有期徒刑6 月、施用第
    二級毒品有期徒刑4 月，應執行有期徒刑8 月確定，於民國
    94年4 月10日縮刑期滿執行完畢。詎其猶未知警惕，復於受
    上開徒刑之執行完畢後，5 年以內分別為下列行為：
  (一)於98年6 月間某日，與綽號「阿明」之不詳姓名年籍成年男
    子共同意圖不法之所有，基於行使偽造國民身分證、行使偽
    造私文書、詐欺得利之犯意聯絡，謀議由戊○○以行使下列
    偽造丁○○之身分證及偽造之「請領健保IC卡申請表」私文
    書，冒名申領丁○○之健保IC卡，冒用丁○○名義前往診所
    就診：
  (1)先由戊○○將自己之照片交予「阿明」，推由「阿明」以戊○○之照片及丁○○之個人基本資料，偽造貼有戊○○照片
    、其上姓名「丁○○」、身分證統一編號及出生年月日等資
    料均為丁○○本人個人資料之國民身分證1 張（下稱「偽造
    之丁○○身分證」），交予戊○○使用，足以生損害於丁○○本人及戶政主管機關對於國民身分證管理之正確性。
  (2)戊○○取得該偽造之丁○○身分證後，即於98年6 月25日（
    起訴書誤載為26日），至行政院衛生署中央健康保險局高屏
    業務組（址設高雄市三民區○○○路157 號，下稱健保局高
    屏業務組），提出上開偽造之丁○○身分證，並繳交自己之
    照片，冒充丁○○名義，偽填「請領健保IC卡申請表」1 份
    ，並在其上「申請人簽章」之欄位內，冒簽「丁○○」之署
    名1 枚，貼上前開偽造之丁○○身分證影本，而偽造上開具
    有私文書性質之申請表，表示其係丁○○本人因健保IC卡遺
    失而申請補發之用意，並與上開偽造之丁○○身分證一併提
    出於健保局高屏業務組，而同時行使上開偽造之丁○○身分
    證及偽造之請領健保IC卡申請表，使健保局高屏業務組之承
    辦公務員據以核發貼有戊○○照片之丁○○健保IC卡1 張（
    下稱「冒名申領之丁○○健保卡」），足以生損害於丁○○
    本人及健保局對於被保險人資料管理之正確性。
  (3)戊○○於取得上開冒名申領之丁○○健保IC卡後，先後於如
    附表一所示之時間，分別前往如附表一所示之診所，提出上
    開冒名申領之丁○○健保IC卡，冒充丁○○名義就診，致該
    診所人員誤信其即丁○○本人，陷於錯誤，而提供醫療服務
    ，戊○○即以此方式，詐得醫療服務之利益共5 次。
  (二)嗣於99年2 月間某日，因戊○○使用上開冒名申領之丁○○
    健保IC卡，已積欠過多健保費，無法繼續冒名就診，戊○○
    即與「阿明」另共同意圖不法之所有，基於行使偽造國民身
    分證、行使偽造私文書、詐欺得利之犯意聯絡，謀議由戊○○以同前方式，另行使偽造之甲○○身分證及偽造之「請領
    健保IC卡申請表」私文書，冒名申領甲○○之健保IC卡，冒
    用丁○○名義前往診所就診：
  (1)先與「阿明」以同上之分工方式，另偽造貼有戊○○照片、
    其上姓名「甲○○」、身分證統一編號及出生年月日等資料
    均為甲○○個人資料之國民身分證1 張（下稱「偽造之甲○○身分證」），交由戊○○使用，足生損害於甲○○本人，
    及戶政主管機關對於國民身分證管理之正確性。
  (2)戊○○取得該偽造之甲○○身分證後，即於99年2 月10日再
    次前往健保局高屏業務組，以同前方式，冒充甲○○之名義
    ，偽填「請領健保IC卡申請表」1 份，並在其上「申請人簽
    章」之欄位內，冒簽「甲○○」之署名1 枚，貼上前開偽造
    之甲○○身分證影本，而偽造具有私文書性質之申請表，表
    示其係甲○○本人因健保IC卡遺失而親自申請補發之用意，
    並與上開偽造之甲○○身分證一併提出於健保局高屏業務組
    而同時行使，使健保局高屏業務組之承辦公務員據以核發貼
    有戊○○照片之甲○○健保IC卡1 張（下稱「冒名申領之甲○○健保卡」），足以生損害於甲○○本人及健保局對於被
    保險人資料管理之正確性。
  (3)戊○○於取得上開冒名申領之甲○○健保IC卡後，先後於如
    附表二所示之時間（附表二編號4 、5 所示犯罪時間已在前
    案徒刑執行完畢5 年後，不構成累犯），分別前往如附表二
    所示之診所，提出上開冒名申領之甲○○健保IC卡，冒充丁○○名義就診，致該診所人員誤信其即甲○○本人，陷於錯
    誤，而提供醫療服務，戊○○即以此方式之電再詐得醫療服
    務之利益共5 次。
  (三)戊○○另與常耿綸、鄧景育（均未經起訴）共同意圖為自己
    不法之所有，基於行使偽造國民身分證、行使偽造特種文書
    、詐欺取財之犯意聯絡，謀議以行使下列偽造乙○○之國民
    身分證、醫師證、健聖診所開業執照、冒名申領之乙○○駕
    駛執照、97年綜所稅各類所得資料清單、納稅證明書等乙○○之相關證件、財力證明，冒用乙○○名義向渣打商業銀行
    九如分行（下稱渣打銀行九如分行）詐取貸款新臺幣（下同
    ）100 萬元：
  (1)推由戊○○使用其所有腦、彩色印表機及裁紙機各1 台，以
    電腦印刷方式，自行偽造乙○○之國民身分證1 張（下稱「
    自行偽造之乙○○身分證」，偽造過程未經偽造公印〈文〉
    ），足生損害於乙○○本人，及戶政主管機關對於國民身分
    證管理之正確性。
  (2)戊○○於完成上開自行偽造之乙○○身分證後，即於99年3
    月2 日至3 月5 日之間某時，委由鄧景育利用不知情之刻印
    店偽刻乙○○之印章1 顆，由戊○○於99年3 月5 日持上開
    自行偽造之乙○○身分證及該次偽刻之乙○○印章，前往高
    雄區監理所（址設高雄縣鳳山市○○路361 號），提出上開
    自行偽造之乙○○身分證，並繳交自己之照片，冒充乙○○
    名義，在「汽（機）車駕駛人異動登記書」之申請人簽章欄
    位，蓋用偽刻之乙○○印章偽造該印文，而偽造上開具有私
    文書性質之異動登記書，表示其係乙○○本人因普通小型車
    駕駛執照遺失而親自申請補發之用意，並與上開自行偽造之
    乙○○身分證一併提出於高雄區監理所，而同時行使上開自
    行偽造之乙○○身分證及偽造之汽（機）車駕駛人異動登記
    書（申請名義人乙○○），使高雄區監理所之承辦公務員據
    以核發貼有戊○○照片之乙○○普通小型車駕駛執照1 張（
    下稱「冒名申領之乙○○駕駛執照」），足生損害於乙○○
    本人及監理機關對於駕駛執照資料管理之正確性。
  (3)戊○○續於99年4 月14日某時，持上開自行偽造之乙○○身
    分證，親赴財政部臺灣省北區國稅局臺北縣分局（址設臺北
    縣板橋市○○路○ 段143 號，下稱北區國稅局臺北縣分局）
    ，提出上開自行偽造之乙○○身分證，冒充乙○○名義，在
    「綜所稅各類所得資料清單查詢申請書」及「核發中文綜所
    稅納稅證明書申請書」之領取人簽章欄位，分別偽簽「乙○○」之署名各1 枚，而偽造上開具有私文書性質之申請書各
    1 份，表示其係乙○○本人申領97年度綜合所得稅各類所得
    資料清單、97年度綜合所得稅納稅證明書之用意，並與上開
    自行偽造之乙○○身分證一併提出於北區國稅局臺北縣分局
    ，而同時行使上開自行偽造之乙○○身分證、偽造之「綜所
    稅各類所得資料清單查詢申請書」及「核發中文綜所稅納稅
    證明書申請書」，使北區國稅局臺北縣分局之承辦公務員於
    據以核發納稅義務人乙○○97年度綜合所得稅各類所得資料
    清單及97年度綜合所得稅納稅證明書（下稱「冒名申領之乙○○綜所稅各類所得資料清單」、「冒名申領之乙○○納稅
    證明書」），足生損害於乙○○本人，及稅捐機關對於稅籍
    資料管理之正確性。
  (4)戊○○又於99年4 月16日，在其位於高雄市○○○路192 號
    9 樓之2 租屋處，使用其所有之上開電腦及彩色印表機，均
    以電腦印刷方式，分別偽造健聖診所之醫療機構開業執照1
    張（負責人乙○○，下稱「偽造之健聖診所開業執照」，偽
    造過程未經偽造公印〈文〉），及偽造乙○○之醫師證1 張
    （執業場所健聖診所，下稱「偽造之乙○○醫師證」，偽造
    過程亦未經偽造公印〈文〉）等特種文書，足生損害於乙○○本人、健聖診所，及地方主管機關對於醫療機構開業資訊
    管理之正確性。
  (5)戊○○、常耿綸及鄧景育於戊○○偽造或冒名申領上開關於
    證明乙○○之同一性及資力之相關證件、納稅資料齊全後，
    即由鄧景育將下列申貸所需文件交予戊○○，由戊○○在
    「信用貸款申請書」（共2 份）申請人簽章欄位上偽簽「乙○○」之署名共3 枚；「個人信用貸款約定書」立約人簽
    章欄位（共4 處）上偽簽「乙○○」之署名共4 枚，並以上
    開偽刻之「乙○○」印章蓋用偽造之「乙○○」印文共8 枚
    ；「放款分段計息查詢畫面」資料簽名欄位上偽簽「乙○○」之署名1 枚；及在申請開戶（核貸後撥入貸款）帳戶（
    戶名：乙○○、帳號：00000000000000號）之「開戶申請
    書」立約人簽章欄位（共2 處）上偽簽「乙○○」之署名共
    2 枚，並以上開偽刻之「乙○○」印章蓋用偽造之「乙○○
    」印文共7 枚；印鑑卡申請人簽章欄位上偽簽「乙○○」
    之署名1 枚，並以上開偽刻之「乙○○」印章蓋用偽造之「
    乙○○」印文1 枚，而偽造各該具有私文書性質之「信用貸
    款申請書」、「個人信用貸款約定書」、「開戶申請書」、
    「印鑑卡」（其中「放款分段計息查詢畫面」僅係銀行通知
    貸款申請人每其繳款金額明細之性質，而非簽名人本於文件
    有何意思表示），表示乙○○本人向渣打銀行九如分行貸款
    之用意。並將上開偽造之私文書，連同戊○○自行偽造之乙○○之身分證、醫師證、健聖診所開業執照、冒名申領之乙○○駕駛執照、97年度綜所稅各類所得資料清單、納稅證明
    書，均交由鄧景育前往渣打銀行九如分行（址設高雄市三民
    區○○○路383 號），一併提出於渣打銀行九如分行辦理貸
    款程序而行使，冒用乙○○名義申請個人信用款100 萬元，
    致渣打銀行九如分行承辦人員誤信係乙○○申辦貸款，因而
    陷於錯誤，於99年4 月20日核貸100 萬元，撥入戊○○冒用
    乙○○名義開戶之上開帳戶內。戊○○除支付常耿綸介紹費
    10萬元、鄧景育代辦費13萬元外，餘款供己花用及償還個人
    債務。嗣因渣打銀行九如分行行員與乙○○本人聯繫後查覺
    有異，乃報警處理，經警於99年4 月26日晚間7 時20分許，
    在高雄市三民區○○○路426 號「人道國際酒店」查獲戊○○，並在其背包內扣得上開偽造之丁○○國民身分證、冒名
    之丁○○健保IC卡、冒名之甲○○健保IC卡、偽造之乙○○
    國民身分證正本及影本、冒名申領之乙○○駕駛執照正、影
    本各1 張、偽刻之乙○○印章1 枚、冒用乙○○名義開戶之
    渣打銀行上開帳戶存簿1 本、乙○○個人資料1 張，及其提
    領上開貸款花用剩餘現金2 萬7,218 元；再於99年5 月11日
    前往戊○○位於高雄市○○○路192 號9 樓之2 租屋處內，
    扣得其所有偽造上開證件所用之裁紙機1 台，而查悉上情。
二、案經高雄市政府警察局三民第二分局分局報告臺灣高雄地方
    法院檢察署檢察官偵查起訴。
    理  由
一、適用簡式審判程序之理由─
    本件被告戊○○所犯均為死刑、無期徒刑、最輕本刑為3 年
    以上有期徒刑以外之罪，其於準備程序中，就被訴事實均為
    有罪之陳述，經本院告知簡式審判程序之旨，並聽取當事人
    之意見後，合議庭認宜進行簡式審判程序，爰依刑事訴訟法
    第273 條之1 第1 項之規定，裁定本件由受命法官獨任進行
    簡式審判程序（見本院卷第111-113 、115-116 、126 頁）
    ，合先敘明。
二、認定事實所憑證據及理由─
    前揭事實，業據被告戊○○於本院審理時，全部坦認不諱（
    見本院卷第25、111-113 、161 、165 、168 、177 、178
    頁），核與其於警詢、偵查中之自白大致相符（見警卷第4-
    5 頁、偵卷第29-31 、56-58 頁）。且經證人即被害人丁○○於偵查中（見偵卷第74頁）、甲○○於警詢及偵查中（見
    警卷第9-10頁、偵卷第74-75 頁）、乙○○於警詢中（見警
    卷第7-8 頁）、證人即渣打銀行襄理白順仁於警詢中（見警
    卷第6 頁正、反面）、丙○○於警詢及偵查中（見警卷第11
    -12 頁、偵卷第74頁），分別證述明確。並有高雄市政府警
    察局三民第二分局扣押筆錄、扣押物品目錄表、扣押物品收
    據（見警卷第13-16 頁、偵卷第31-35 頁）、偽造之丁○○
    身分證影本、冒名申領之丁○○健保IC卡影本、冒名申領之
    甲○○健保IC卡影本、偽造之乙○○身分證影本、冒名申領
    之乙○○駕駛執照影本、偽造之乙○○醫師證影本、偽造之
    健聖診所醫療機構開業執照影本、手抄之乙○○個人資料、
    冒名申領之乙○○97年度綜合所得稅各類所得資料清單影本
    、97年度綜合所得稅納稅證明書影本（見警卷第31、22、21
    、34、18頁、第19正、反面）、健保局99年6 月22日健保高
    字第0996013646號函暨附件「請領健保IC卡申請表（丁○○
    ）」、「保險對象（丁○○）門診就診紀錄明細表」、99年
    6 月1 日健保高字第0996012185號函暨附件「請領健保IC卡
    申請表（甲○○）」、99年5 月27日健保高字第0996011551
    號函暨附件保險對象（丁○○、甲○○）門診就診紀錄明細
    表（見本院卷第31-33之1頁、偵卷第66-67 、49-54 頁）、
    高雄區監理所99年5 月28日高監駕字第0990039999號函暨附
    件（乙○○）汽車駕照基本資料、汽車駕駛人異動歷史列印
    、汽（機）車駕駛人異動申請書影本（見偵卷第69-77之1頁
    ）、北區國稅局臺北縣分局99年7 月15日北區國稅北縣二字
    第0991036760號函暨附件「綜所稅各類所得資料清單查詢申
    請書」、「核發中文綜所稅納稅證明書申請書」（見本院卷
    第120-122 頁）、渣打銀行信用貸款申請書影本（共3 份，
    其中2 份由被告偽簽「乙○○」署名）、個人信用貸款約定
    書影本、影像掃描撥貸通知書、核貸通知書影本、批覆書影
    本、放款分段計息查詢畫面影本、信用貸款文件檢核表影本
    、帳號00000000000000號帳戶存簿節本、印鑑卡影本、開戶
    申請書影本、授信歸戶查詢作業影本、受理個人戶開戶作業
    檢核表影本、財團法人金融聯合徵信中心查詢資料（見警卷
    17、28頁、偵卷第92頁、警卷第24頁正、反面、第23頁正、
    反面、第29-30 頁、偵卷第103 、104-107 、102 、109 、
    113-114 頁）、扣案物品照片（見本院訴字卷第143 頁）、
    被告指認常耿綸檔案照片（見偵卷第85頁）在卷可稽，復有
    偽造之之丁○○國民身分證、冒名申領之丁○○健保IC卡、
    冒名之甲○○健保IC卡、偽造之乙○○國民身分證正本及影
    本、冒名申領乙○○駕駛執照正、影本各1 張、偽刻之乙○○印章1 枚、冒用乙○○名義開戶之渣打銀行上開帳戶存簿
    1 本、乙○○個人資料1 張、現金2 萬7,218 元及裁紙機1
    台扣案為憑。被告於警詢、偵查及本院審理中之自白，既有
    上開卷證可資佐證，足認確與事實相符，自堪採為論科依據
    。本件事證明確，被告上開犯行均堪認定，應予依法論科。
三、論罪科刑之理由─
  (一)所犯罪名：核被告所為如事實欄一、(一)、(二)所示部分，均係
    犯戶籍法第75條第2 項、第1 項之行使偽造國民身分證罪、
    刑法第216 條、第210 條之行使偽造私文書罪（請領健保IC
    卡申請表），及同法第339 條第2 項之詐欺得利罪（詐取醫
    療服務）。如事實欄一、(三)所示部分，則係犯戶籍法第75條
    第2 項、第1 項行使偽造國民身分證罪、刑法第216 條、第
    210 條行使偽造私文書罪（汽機車駕駛人異動登記書、綜所
    稅各類所得資料清單查詢申請書、核發中文綜所稅納稅證明
    書申請書、信用貸款申請書、個人信用貸款約定書、開戶申
    請書及印鑑卡）、同法第216 條、第212 條行使偽造特種文
    書罪（乙○○之醫師證及健聖診所開業執照），及同法第33
    9 條第1 項之詐欺取財罪（冒貸100 萬元）。起訴書雖未記
    載被告另有在高雄區監理所「汽機車駕駛人異動登記書」、
    健保局高屏業務組「綜所稅各類所得資料清單查詢申請書」
    、「核發中文綜所稅納稅證明書申請書」、渣打銀行九如分
    行「開戶印鑑卡」、「放款分段計息查詢畫面」上偽簽「乙○○」之署名或蓋用偽造之「乙○○」印文，而偽造各該私
    文書（其中「放款分段計息查詢畫面」僅係銀行通知貸款申
    請人每其繳款金額明細之性質，而非簽名人本於文件有何意
    思表示），並進而行使之事實，惟此部分行使偽造私文書、
    偽造署押（放款分段計息查詢畫面）之行為，與起訴部分有
    實質或裁判上一罪關係（詳後述），均為起訴效力所及，本
    院自應併予審理。
  (二)共同正犯及間接正犯：被告如事實欄一、(一)、(二)所示犯行，
    與綽號「阿明」之不詳姓名年籍成年男子間，有犯意聯絡及
    行為分擔；如事實欄一、(三)所示犯行，與常耿綸、鄧景育之
    間，有犯意聯絡及行為分擔，應依刑法第28條之規定，分別
    論以共同正犯。又其利用不知情之刻印匠偽刻「乙○○」之
    印章之行為，應論以間接正犯。
  (三)罪數：偽刻印章、蓋用印文及偽簽署名，均屬偽造私文書之
    階段行為；偽造國民身分證、偽造私文書、偽造特種文書後
    ，進而行使，偽造之低度行為，均為行使之高度行為所吸收
    ，不另論罪。而同次行使偽造之國民身分證、私文書、特種
    文書，屬一行為而觸犯數罪名之想像競合犯，應依刑法第55
    條之規定從一重罪處斷。就被告上開犯行之罪數說明如下：
  (1)被告如事實欄一、(一)、(二)所示偽造國民身分證、偽造私文書
    （申領健保IC卡申請表），進而行使，各該「偽造」之低度
    行為，分別為「行使」各該文書之高度行為所吸收；又「同
    時」行使偽造之國民身分證及私文書（申領健保IC卡申請表
    ），屬想像競合犯，從一重之偽造私文書罪處斷。所犯如附
    表一、二所示之2 次行使偽造私文書、10次詐欺得利犯行，
    時空均非緊接，顯係基於各別犯意為之，均應分論併罰。
  (2)如事實欄一、(三)所示偽造國民身分證、私文書（汽機車駕駛
    人異動登記書、綜所稅各類所得資料清單查詢申請書、核發
    中文綜所稅納稅證明書申請書、信用貸款申請書、個人信用
    貸款約定書、開戶申請書及印鑑卡）、特種文書（乙○○之
    醫師證及健聖診所開業執照）後，進而行使，各該「偽造」
    之低度行為，分別為「行使」各該文書之高度行為所吸收，
    不另論罪。又同時行使上開偽造之國民身分證、私文書及特
    種文書而冒名貸款（詐欺取財），屬想像競合犯，應從一重
    之行使偽造私文書罪處斷。此部分之行使偽造私文書犯行，
    與事實欄一、(一)、(二)所示之2 次行使偽造私文書、10次詐欺
    得利犯行，犯意各別，行為互殊，應予分論併罰。
  (3)綜上，被告全部犯行應論以共同行使偽造私文書3 罪、共同
    詐欺得利10罪。
  (四)累犯加重：被告前因違反毒品危害防制條例案件，經本院以
    92年度訴字第2587號判決判處施用第一級毒品有期徒刑6 月
    、施用第二級毒品有期徒刑4 月，應執行有期徒刑8 月確定
    ，於94年4 月10日縮刑期滿執行完畢，有臺灣高等法院被告
    前案紀錄表在卷可按（見本院訴字卷第217-218 頁）。本次
    所犯如事實欄一、(一)、附表一編號1 至5 、事實欄一、(二)、
    附表二編號1 至3 所示犯罪時間；事實欄一、(三)構成實質上
    一罪之偽造乙○○國民身分證之犯罪時間，均係在前案徒刑
    執行完畢後，5 年以內故意再犯各該有期徒刑以上之罪，均
    屬累犯，應依刑法第47條第1 項之規定，分別加重其刑。至
    於如事實欄一、(二)、附表二編號4 、5 所示犯罪時間，則已
    在前案徒刑執行完畢5 年後，不構成累犯。
  (五)量刑：爰審酌被告前有違反麻醉藥品管制條例、毒品危害防
    制條例、偽造文書等前科，有上開前案紀錄表在卷可參（見
    本院卷第215-219 頁），素行欠佳，不思循正當途徑賺取所
    需，竟數次偽造他人國民身分證等證件、各種私文書、特種
    文書，及多次冒名向健保局、監理所、國稅等機關申領健保
    卡、駕駛執照、納稅證明，進而行使以遂行其冒名就醫及向
    銀行貸款之詐欺犯行，顯屬利用其偽造文書之能力，及對於
    各機關核發個人證件或資料流程之知識，而為計劃性之犯罪
    ，惡性顯屬重大。且所為不僅破壞國家對於各種證照管理之
    正確性，危及各項證照之公信力，紊亂社會正常交易秩序，
    並使健保局無端給付各該診所醫療費用、浪費全民負擔之健
    保資源，並造成被害銀行核貸高達100 萬元之損失，犯罪所
    生之危害甚鉅，實應重懲不貸；惟念其事後坦承全部犯行，
    並供出共犯，犯罪後之態度尚非過劣，教育程度國中肄業、
    原以勞工為業、家境小康，及其犯罪情節、動機、手段等一
    切情狀，分別量處如主文所示之刑，並依法定其應執行之刑
    ，以示儆懲。
  (六)沒收部分：
  (1)扣案如附表三編號1 、3 、7 、8 、9 所示偽造之丁○○、
    乙○○國民身分證正（影）本、冒名申領其上貼有被告照片
    之健保IC卡、駕駛執照正（影）本；未扣案如附表三編號2
    、4、5所示偽造之甲○○身分證、乙○○醫師證、健聖診所
    開業執照，均屬被告所有因犯罪所得或供犯罪所用之物，雖
    未扣案物惟無證據證明業已滅失，應分別依刑法第38條第1
    項第2 款、第3 款之規定，在各該罪刑項下宣告沒收。
  (2)扣案如附表三編號23、26所示之裁紙機、乙○○個人資料；
    未扣案如附表三編號24、25所示之電腦及彩色印表機，均屬
    被告所有供犯罪所用之物，業據被告供明在卷（見本院卷第
    162 、177 頁），雖未扣案物惟無證據證明業已滅失，均應
    依同法第38條第1 項第2 款之規定宣告沒收。
  (3)扣案如附表三編號6 所示偽刻之「乙○○」印章，應依同法
    第219 條之規定宣告沒收。
  (4)如附表三編號10至22所示之各種申請書（表）、異動登記書
    、約定書、放款分段計息查詢畫面、印鑑卡，分別經被告提
    出於各該健保局、監理所、國稅局、渣打銀行九如分行，由
    各該機關（構）檔存，已非屬被告所有，均不予宣告沒收，
    惟各該文書上由被告偽造之署名及印文，仍應依刑法第219
    條之規定，不問是否屬於被告所有，均予宣告沒收。
  (5)扣案之冒名開戶之渣打銀行帳戶存簿、現金2 萬7,218 元，
    為被告冒名貸款所開戶及提領貸款花用剩餘，被害人對之有
    請求返還之權利，不得沒收。至於被告冒名申領之乙○○97
    年度綜合所得稅各類所得資料清單及97年度綜合所得稅納稅
    證明書，應係檢附正本作為冒名貸款之財力證明，由渣打銀
    行九如分行檔存而不再屬被告所有，亦不予宣告沒收，併此
    敘明。
四、不另為無罪諭知部分─
    公訴意旨雖認被告冒名向健保局高屏業務組申請補發丁○○
    、甲○○之健保卡，及向高雄區監理所申請補發乙○○之駕
    駛執照，並進而行使，涉有刑法第214 條行使使公務員登載
    不實文書罪嫌，且與上開行使偽造之國民身分證、行使偽造
    之私文書、行使偽造之特種文書各犯行間，為想像競合之裁
    判上一罪關係等語。惟刑法第214 條所謂使公務員登載不實
    事項於公文書罪，須一經他人之聲明或申報，公務員即有登
    載之義務，並依其所為之聲明或申報予以登載，而屬不實之
    事項者，始足構成，若其所為聲明或申報，公務員尚須為實
    質之審查，以判斷其真實與否，始得為一定之記載者，即非
    本罪所稱之使公務員登載不實（最高法院73年台上字第1710
    號判例意旨參照）。而健保局及監理機關對於健保IC卡及駕
    駛執照之核發，須實際審核申領人是否係本人，亦即上開機
    關對證件之核發均具有實質審查權，尚非僅為形式之審查，
    是被告此部分所為尚不合刑法第214 條之使公務員登載不實
    罪之構成要件，因公訴意旨認此部分與被告上開已起訴並經
    論罪科刑部分，具有想像競合之裁判上一罪關係，爰不另為
    無罪之諭知。
據上論斷，應依刑事訴訟法第273 條之1 第1 項、第299 條第1
項前段，戶籍法第75條第2 項、第1 項、刑法第11條前段、第28
條、第216 條、第210 條、第212 條、第339 條第1 項、第2 項
、第55條、第47條第1 項、第219 條、第38條第1 項第2 款、第
3 款、第51條第1 項第5 款、第9 款，判決如主文。
本案經檢察官鄧怡君到庭執行職務。
中    華    民    國    99    年    9     月    20    日
                  刑事第十六庭  法  官  林柏壽
以上正本係照原本作成。
如不服本判決應於收受判決後10日內向本院提出上訴書狀，並應
敘述具體理由。其未敘述上訴理由者，應於上訴期間屆滿後20日
內向本院補提理由書（均須按他造當事人之人數附繕本）「切勿
逕送上級法院」。
中    華    民    國    99    年    9     月    21    日
                                書記官  洪嘉慧
附錄本案論罪科刑法條：
戶籍法第75條
意圖供冒用身分使用，而偽造、變造國民身分證，足以生損害於
公眾或他人者，處5 年以下有期徒刑、拘役或科或併科新臺幣50
萬元以下罰金。
行使前項偽造、變造之國民身分證者，亦同。
將國民身分證交付他人，以供冒名使用，或冒用身分而使用他人
交付或遺失之國民身分證，足以生損害於公眾或他人者，處3 年
以下有期徒刑、拘役或科或併科新臺幣30萬元以下罰金。
刑法第210 條
偽造、變造私文書，足以生損害於公眾或他人者，處5 年以下有
期徒刑。
刑法第212 條
偽造、變造護照、旅券、免許證、特許證及關於品行、能力服務
或其他相類之證書、介紹書，足以生損害於公眾或他人者，處1
年以下有期徒刑、拘役或3 百元以下罰金。
刑法第216 條
行使第210 條至第215 條之文書者，依偽造、變造文書或登載不
實事項或使登載不實事項之規定處斷。
刑法第339 條
意圖為自己或第三人不法之所有，以詐術使人將本人或第三人之
物交付者，處5 年以下有期徒刑、拘役或科或併科1 千元以下罰
金。
以前項方法得財產上不法之利益或使第三人得之者，亦同。
前二項之未遂犯罰之。
附表一（戊○○行使冒領之丁○○健保IC卡冒名就診部分）：
┌─┬────┬────────────┬───────┐
│編│就診日期│        就診地點        │ 請領健保給付 │
│號│(年月日)│                        │   (新臺幣)   │
├─┼────┼────────────┼───────┤
│1 │98.07.10│璟尚牙醫診所（起訴書誤載│   1,250元    │
│  │        │為璟「上」牙醫診所。址設│              │
│  │        │高雄市新興區○○○路221 │              │
│  │        │號，下同）              │              │
├─┼────┼────────────┼───────┤
│2 │98.08.14│璟尚牙醫診所            │     360元    │
├─┼────┼────────────┼───────┤
│3 │98.08.19│璟尚牙醫診所            │   3,610元    │
├─┼────┼────────────┼───────┤
│4 │98.08.20│郭錦彰眼科診所（址設高雄│     275元    │
│  │        │市三民區○○○路319 號）│              │
├─┼────┼────────────┼───────┤
│5 │98.08.24│璟尚牙醫診所            │   1,210元    │
└─┴────┴────────────┴───────┘
附表二（戊○○行使冒領之甲○○健保IC卡冒名就診部分）：
┌─┬────┬────────────┬───────┐
│編│就診日期│        就診地點        │ 請領健保給付 │
│號│(年月日)│                        │   (新臺幣)   │
├─┼────┼────────────┼───────┤
│1 │99.02.25│蘇素環神經科診所（址設高│     375元    │
│  │        │雄市新興區○○○路508 號│              │
│  │        │，下同）                │              │
│  │        │                        │              │
│  │        │                        │              │
├─┼────┼────────────┼───────┤
│2 │99.02.26│健聖診所（址設高雄縣大寮│     591元    │
│  │        │鄉○○路2 號）          │              │
├─┼────┼────────────┼───────┤
│3 │99.03.12│蘇素環神經科診所        │     389元    │
├─┼────┼────────────┼───────┤
│4 │99.04.15│鳳山全民診所（址設高雄縣│   1,051元    │
│  │        │鳳山市○○路328 號）    │              │
├─┼────┼────────────┼───────┤
│5 │99.04.15│增田診所（址設高雄市新興│     521元    │
│  │        │區○○○路155、157號）  │              │
└─┴────┴────────────┴───────┘
附表三（應沒收物）：
┌─┬─────────┬───┬───────────┐
│編│物品名稱          │ 數量 │        備註          │
│號│                  │      │                      │
├─┼─────────┼───┼───────────┤
│1 │偽造之丁○○身分證│各1 張│扣案如警卷第16、31頁、│
│  │正、影本          │      │本院卷第143 頁所示。  │
├─┼─────────┼───┼───────────┤
│2 │偽造之甲○○身分證│ 1 張 │雖未扣案，惟無證據證明│
│  │                  │      │業已滅失。            │
├─┼─────────┼───┼───────────┤
│3 │偽造之乙○○身分證│ 1 張 │扣案如警卷第16、31頁、│
│  │                  │      │本院卷第143 頁所示。  │
├─┼─────────┼───┼───────────┤
│4 │偽造之乙○○醫師證│ 1 張 │雖未扣案，惟無證據證明│
│  │                  │      │業已滅失。            │
├─┼─────────┼───┼───────────┤
│5 │偽造之健聖診所醫療│ 1 張 │雖未扣案，惟無證據證明│
│  │機構開業執照      │      │業已滅失。            │
├─┼─────────┼───┼───────────┤
│6 │偽刻「乙○○」印章│ 1 顆 │扣案如警卷第16頁、本院│
│  │                  │      │卷第143頁所示。       │
├─┼─────────┼───┼───────────┤
│7 │冒領丁○○健保IC卡│ 1 張 │扣案如警卷第16、31頁、│
│  │(其上為戊○○照片)│      │本院卷第143 頁所示。  │
├─┼─────────┼───┼───────────┤
│8 │冒領甲○○健保IC卡│ 1 張 │扣案如警卷第16、31頁、│
│  │(其上為戊○○照片)│      │本院卷第143 頁所示。  │
├─┼─────────┼───┼───────────┤
│9 │冒領乙○○駕駛執照│各1 張│扣案如警卷16、31頁所示│
│  │（其上為戊○○照片│      │。                    │
│  │）正、影本        │      │                      │
├─┼─────────┼───┼───────────┤
│10│健保局高屏業務組「│ 1 枚 │如本院卷32頁所示。    │
│  │請領健保IC卡申請表│      │                      │
│  │」申請人簽章欄上偽│      │                      │
│  │造之「丁○○」署名│      │                      │
├─┼─────────┼───┼───────────┤
│11│健保局高屏業務組「│ 1 枚 │如偵卷67頁所示。      │
│  │請領健保IC卡申請表│      │                      │
│  │」申請人簽章欄上偽│      │                      │
│  │造之「甲○○」署名│      │                      │
├─┼─────────┼───┼───────────┤
│12│高雄區監理所「汽（│ 1 枚 │如偵卷71之1頁所示。   │
│  │機）車駕駛人異動登│      │                      │
│  │記書」申請人簽章欄│      │                      │
│  │上偽造之「乙○○」│      │                      │
│  │印文              │      │                      │
├─┼─────────┼───┼───────────┤
│13│北區國稅局臺北縣分│ 1 枚 │如本院卷第121頁所示。 │
│  │局「綜所稅各類所得│      │                      │
│  │資料清單查詢申請書│      │                      │
│  │」領取人簽章欄上偽│      │                      │
│  │造之「乙○○」署名│      │                      │
├─┼─────────┼───┼───────────┤
│14│北區國稅局臺北縣分│ 1 枚 │如本院卷第122頁所示。 │
│  │局「核發中文綜所稅│      │                      │
│  │納稅證明書申請書」│      │                      │
│  │領取人簽章欄上偽造│      │                      │
│  │之「乙○○」署名  │      │                      │
├─┼─────────┼───┼───────────┤
│15│渣打銀行九如分行「│共3 枚│如警卷第28頁、偵卷第92│
│  │信用貸款申請書」（│      │頁所示。              │
│  │共2 份）申請人簽章│      │                      │
│  │欄上偽造「乙○○」│      │                      │
│  │署名              │      │                      │
├─┼─────────┼───┼───────────┤
│16│渣打銀行九如分行「│共4 枚│如警卷第24頁正、反面所│
│  │個人信用貸款約定書│      │示。                  │
│  │」立約人簽章欄（共│      │                      │
│  │4 處）上偽造之「吳│      │                      │
│  │維席」署名        │      │                      │
├─┼─────────┼───┼───────────┤
│17│同上之個人信用貸款│共8 枚│同上。                │
│  │約定書上蓋用偽造之│      │                      │
│  │「乙○○」印文    │      │                      │
├─┼─────────┼───┼───────────┤
│18│渣打銀行九如分行「│ 1 枚 │如警卷第26頁反面所示  │
│  │放款分段計息查詢畫│      │。                    │
│  │面」簽章欄上偽造之│      │                      │
│  │「乙○○」署名    │      │                      │
├─┼─────────┼───┼───────────┤
│19│渣打銀行九如分行帳│共2 枚│如偵卷第104-107頁所示 │
│  │戶開戶申請書立約人│      │。                    │
│  │簽章欄（共2 處）上│      │                      │
│  │偽造之「乙○○」署│      │                      │
│  │名                │      │                      │
├─┼─────────┼───┼───────────┤
│20│同上之開戶申請書上│共7 枚│同上。                │
│  │蓋用偽造之「乙○○│      │                      │
│  │」印文            │      │                      │
│  │                  │      │                      │
├─┼─────────┼───┼───────────┤
│21│上開帳戶開戶印鑑卡│ 1 枚 │如偵卷第103頁所示。   │
│  │申請人簽章欄上偽造│      │                      │
│  │之「乙○○」署名  │      │                      │
├─┼─────────┼───┼───────────┤
│22│同上印鑑卡上蓋用偽│ 1 枚 │同上。                │
│  │造之「乙○○」印文│      │                      │
├─┼─────────┼───┼───────────┤
│23│裁紙機            │ 1 台 │扣案如警卷第16頁、本院│
│  │                  │      │卷第143 頁所示。      │
├─┼─────────┼───┼───────────┤
│24│電腦              │ 1 台 │雖未扣案，惟無證據證明│
│  │                  │      │業已滅失。            │
├─┼─────────┼───┼───────────┤
│25│彩色印表機        │ 1 台 │雖未扣案，惟無證據證明│
│  │                  │      │業已滅失。            │
├─┼─────────┼───┼───────────┤
│26│乙○○個人資料    │ 1 張 │如警卷第34頁所示。    │
└─┴─────────┴───┴───────────┘

司法院資訊處製作；財團法人民間司法改革基金會備份。
